【裁判字號】    92,上訴,464
【裁判日期】    920715
【裁判案由】    偽造文書
【裁判全文】
臺灣高等法院臺中分院刑事判決          民國九十二年度上訴字第四六四號
    上  訴  人  臺灣南投地方法院檢察署檢察官
    被      告  己○○
    被      告  丙○○
右上訴人因被告等偽造文書案件，不服臺灣南投地方法院中華民國九十一年十二月十
六日第一審判決（民國九十一年度訴字第四一五號，起訴案號：臺灣南投地方法院檢
察署民國八十八年度偵字第四一九二號），提起上訴，本院判決如左：
    主      文
上訴駁回。
    理      由
一、公訴意旨略以：己○○於民國八十六年間擔任南投縣中寮鄉公所建設課技士（現
    為南投縣草屯鎮公所建設課技士），負責小型工程之驗收工作；丙○○為南投縣
    中寮鄉義和村村長，負責該村辦公處自營小型工程之監工業務，均為依法令從事
    公務之人員。緣於民國八十六年間，南投縣中寮鄉公所委由村辦公處自營小型工
    程，依規定應由鄉公所設計，交由村辦公處依設計發動民工或僱工方式配合辦理
    ，並由村辦公處負責監工，而於竣工時由鄉公所派員驗收。詎己○○、丙○○二
    人，明知該小型工程之監工、驗收，應依實作數量驗收並填載驗收文件，竟分別
    基於偽造文書之概括犯意，於八十六年八月、九月間，由己○○分別辦理「義興
    農路支線改善工程」及「中寮義興農路改善工程」二件工程，每件工程款各為新
    臺幣（下同）十萬元，以小型工程名義，委由中寮鄉義和村辦公處施作，村辦公
    處則交由丁○○施作，二工程項目均各含路面鋪設厚度十五公分預拌混凝土，長
    度為一百二十公尺，寬度為二點八公尺，該二工程分別於八十六年八月三十日及
    同年九月二十五日開工，嗣分別於同年九月三十日及同年十月二十日竣工，並於
    八十六年十一月八日由鄉公所派員驗收撥付工程款。惟實際上，該二工程之路面
    僅鋪設平均厚度八點一六公分，未經申請核准辦理變更設計數量及扣款，應不得
    驗收，丙○○竟分別於該二工程村辦公處驗收憑證內之驗收、保管證明等欄為不
    實之核章證明，而己○○未實際至現場驗收，卻於該二工程鄉公所之驗收證明書
    及決算書內，填載不實之路面鋪設厚度十五公分之預拌混凝土等內容，而由中寮
    鄉公所撥付二工程款各十萬元，致損害中寮鄉公所對小型工程施作、驗收管理之
    正確性。另於八十六年十一月間，由乙○○另辦理「義興農路支線改善工程」，
    工程款為六萬元，以小型工程名義，委由中寮鄉義和村辦公處施作，村辦公處則
    由丙○○本人負責施作，工程項目為施作預拌混凝土駁崁長度九十公尺，該工程
    於八十六年十一月一日開工，嗣於同年十二月三十日竣工，並於八十七年六月三
    十日由鄉公所派員驗收撥付工程款。惟實際上，該工程之預拌混凝土駁崁長度僅
    為五十九公尺，未經申請核准辦理變更設計數量及扣款，應不得驗收，丙○○竟
    於該工程村辦公處驗收憑證內之驗收、保管證明等欄為不實之核章證明，並由鄉
    公所同意撥付工程款六萬元，致損害中寮鄉公所對小型工程施作、驗收管理之正
    確性。因認被告己○○、丙○○二人涉刑法第二百十三條之公務員登載不實事項
    於公文書罪嫌云云。
二、公訴意旨認被告涉犯前開犯嫌，無非以下列事證，為其論罪之依據：
   （一）證人鄧誠正、廖學堂二人於法務部調查局南投縣調查站詢問中證述綦詳。
   （二）南投縣小型工程委由村里自營辦理要點影本一份、中寮鄉公所八十八年三
         月十五日八八中鄉政字第二七○六號函及附件等資料影本一份。
   （三）中寮鄉公所八十八年一月十三日對於八十六年八月三十日及同年九月三十
         日開工之「義興農路支線改善工程」及「中寮義興農路改善工程」二件工
         程會勘紀錄表影本一份、中寮鄉公所八十七年十二月二十八日對於八十六
         年十一月一日開工之「義興農路支線改善工程」會勘紀錄表影本一份。
   （四）中寮鄉公所及村辦公處辦理八十六年八月三十日開工之「義興農路支線改
         善工程」及相關驗收決算書等憑證資料影本一份、中寮鄉公所及村辦公處
         辦理八十六年九月二十五日開工之「中寮義興農路支線改善工程」及相關
         驗收決算書等憑證資料影本一份、中寮鄉公所及村辦公處辦理八十六年十
         一月一日開工之「義興農路支線改善工程」及相關驗收決算書等憑證資料
         影本一份、中寮鄉義和村辦工處撥付該四件工程款之記帳資料影本一份。
   （五）現場照片。
三、按犯罪事實應依證據認定之，無證據不得推定其犯罪事實；又不能證明被告犯罪
    者，應諭知無罪之判決；刑事訴訟法第一百五十四條、第三百零一條第一項分別
    定有明文。又認定犯罪事實所憑之證據，雖不以直接證據為限，間接證據亦包括
    在內；然而無論直接或間接證據，其為訴訟上之證明，須於通常一般人均不致有
    所懷疑，而得確信其為真實之程度者，始得據為有罪之認定，倘其證明尚未達到
    此一程度，而有合理之懷疑存在時，自應為無罪之認定，最高法院七十六年臺上
    字第四九八六號判例闡釋甚明。
四、訊據被告等堅決否認上開犯行，被告己○○辯稱：「我蓋章部分（蓋在工程驗收
    表的工程主辦人員的章）是事實，但我沒去現場驗收，因我們小型零星工程金額
    不超過十萬元的部分，無須主辦人員去現場，由驗收官跟村長到現場驗收即可，
    這樣的實務操作，有違工作內規之規定，但因每年工程太多，我們都是這麼做。
    系爭之工程即是小型零星工程，我就沒去現場驗收了，主辦人員跟驗收官不可是
    同一人，因這二件都是我主辦的，故我請乙○○當我的驗收官，乙○○依實務慣
    例，他應到實地進行丈量寬度跟長度有否符合他核定之經費，因小型工程不經發
    包程序，我在中寮鄉建設課是負責所有小型工程之工作，我都是函轉村里辦公室
    由村里幹事交村長，由村長自己找工作人員（小包），我們在村長將工程承作好
    時，回報給我們，再由驗收官跟村長赴實地驗收，由驗收官實地丈量寬度長度跟
    厚度然後再乘以我們核定之單價，算出總價，若是不足十萬元者，則實報實銷，
    若超過十萬原則給付十萬元，這些金額都是交給村長，由村長做處理，之後再由
    驗收官製作工程決算書，然後交給我蓋章，然後再轉呈到各科室核發工程金額」
    等語，被告丙○○則辯稱：「當初我有去報請公所那邊驗收，這個工程我是負責
    監工，當時是由乙○○負責到場驗收。小型工程並無設計圖，我當時不知道這個
    長度多少，我當時是工程做好就去請款了，工程的確實長度我不知道。就我個人
    部分，因我非專業人員，我無法估計會花費多少，當時是概估約可做六十公尺，
    當時我已付了八萬元，經費核下來六萬元，我並不清楚預算書、決算書的內容，
    那些都是他們公務員製作的，我不清楚」等語，經查：
    （一）按「刑法第二百十三條之公務員登載不實罪係作為犯，必該公務員明知為
          不實之事項而登載於職掌公文書之積極行為，始能成立，若僅明知其為職
          務上應登載之事項而故不為登載之消極不作為，除視其情形，或成立其他
          罪名外，自難成立該罪」，此有最高法院八十五年度台上字第一○八二號
          判決可資參照。
    （二）１、被告己○○部分
              被告己○○辯稱實際上並未至現場驗收，系爭三件工程係由乙○○去
              驗收並由其製作工程驗收證明書及決算書，伊因行政流程之關係，始
              在主辦人員上蓋章等情，核與共同被告乙○○於本院調查時（見本卷
              第四十一頁）及原審法院庭訊時所自承內容相符（見原審法院九十一
              年十一月二十六日審判筆錄），此外復有共同被告乙○○所製作之中
              寮鄉公所及村辦公處辦理八十六年八月三十日開工之「義興農路支線
              改善工程」及相關驗收決算書等憑證資料影本一份、中寮鄉公所及村
              辦公處辦理八十六年九月二十五日開工之「中寮義興農路支線改善工
              程」及相關驗收決算書等憑證資料影本一份、中寮鄉公所及村辦公處
              辦理八十六年十一月一日開工之「義興農路支線改善工程」及相關驗
              收決算書等憑證資料影本一份在卷足憑，顯見被告己○○上開辯詞，
              所言非虛，應堪信為真實，揆櫫上開最高法院判決之意旨，本件縱認
              被告己○○未親自現場驗收，即率在系爭三件工程上之主辦人員蓋章
              ，然被告己○○既未至現場驗收，焉能明知系爭工程有如事實欄內之
              不實事項！此因僅屬執行職務上之疏失，核與刑法第二百二十三條行
              為人必須係為「明知」之構成要件有間。尚難以該罪責相繩。至證人
              戊○○、丁○○雖於法務部調查局南投縣調查站證稱，上開工程藍燕
              珠有去驗收。然經本院質以己○○驗收時有無帶驗收工具如丈量尺
              、鋤頭等，則均答稱沒有，只是有去看而已，是否驗收，不知道。而
              上開工程係由乙○○驗收，並在工程結算驗收證明書之驗收人簽章欄
              簽章，有該工程結算驗收證明書影本附卷可據，並據乙○○供承無異
              ，故己○○非該工程之驗收人員已堪為明確，其自無可能前往驗收，
              至於到場看工程有沒有做，與驗收係屬兩碼事，不可混為一談，故廖
              炳南、丁○○在南投調查站之證述，自不可據以對己○○論罪科刑。
              另乙○○雖於該調查站調查亦供稱己○○有一同驗收，亦屬與事實不
              符，不可據為不利己○○之認定。再者公訴人據以認定己○○有偽造
              文書之犯行所依據之證人鄧誠正，廖學堂於調查站並未證稱己○○有
              前往驗收，至其餘理由欄二之(二)、(三)、(四)所列之函件、文書，均無記
              載己○○有驗收，登載不實之情節，故公訴人據此以認定己○○有偽
              造文書之事實，均有誤會。
          ２、被告丙○○部分
              訊據被告丙○○堅決否認其有參與上開工程之驗收工作，辯稱，只有
              一件六萬元之工程，其帶乙○○去驗收，但伊不參加驗收工作，至伊
              所以在驗收憑證上蓋章，乃因鄉公所在程序上要求這麼做，且小型工
              程均無設計圖，其亦不知道應做多長云云。乙○○亦到庭證稱，上開
              工程均是伊驗收的，驗收僅一個人去，至於丙○○所以要在驗收憑證
              上蓋章，乃結算時之程序而已，一定要有主辦驗收，監工的人蓋章，
              但驗收都是只有一個人去而已。村長丙○○僅與其驗收六萬元那件工
              程，村長只是帶路而已，驗收工作還是伊在承辦，丙○○沒有參與驗
              收工作，他不是驗收人員等情（見本卷第四十一、二頁）。查該小型
              工程既無設計圖，且丙○○亦不負責驗收，其在驗收憑證上蓋章，乃
              依結算程序而行，而驗收證明書及決算書均非丙○○所參與製作，自
              難論以刑法第二百十三條之罪責。
          ３、綜合以上各情，被告己○○與丙○○所涉之行為態樣，與刑法第二百
              十三條規定之構成要件，尚屬有間。其餘復查無其他積極證據足認被
              告等有何公訴人所指之犯行，原審因以不能證明被告犯罪，依法為無
              罪之諭知。核無不合，公訴人上訴意旨，復執陳詞，指摘原審判決不
              當，求予撤銷，核無理由，應予駁回。
據上斷論，應依刑事訴訟法第三百六十八條，判決如主文。
本案經檢察官甲○○到庭執行職務。
中      華      民      國    九十二     年      七       月    十五    日
                                   臺灣高等法院臺中分院刑事第七庭
                                         審判長法  官  林  榮  龍
                                               法  官  謝  說  容
                                               法  官  黃  日  隆
右正本證明與原本無異。
如不服本判決應於收受送達後十日內向本院提出上訴書狀，其未敘述上訴之理由者並
得於提起上訴後十日內向本院補提理由書（均須按他造當事人之人數附繕本）。
                                               書記官  陳  三  軫
中      華      民      國    九十二     年      七       月    十六    日
                                                                        Ｆ


司法院資訊處製作；財團法人民間司法改革基金會備份。
